【裁判字號】    92,上易,396
【裁判日期】    921128
【裁判案由】    清償借款
【裁判全文】
臺灣高等法院臺中分院民事判決  九十二年度上易字第三九六號
    上  訴  人  乙○○
    法定代理人  甲○○
    訴訟代理人  丙○○
當事人間請求清償借款事件，上訴人對於中華民國九十二年八月十五日臺灣臺中地方
法院九十二年度訴字第一七七三號第一審判決提起上訴，本院於民國九十二年十一月
十八日言詞辯論終結，茲判決如下：
上訴駁回。
第二審訴訟費用由上訴人負擔。
甲、上訴人方面：
一、聲明：求為判決：
（一）原判決廢棄。
（二）被上訴人於第一審之訴駁回。
（三）上訴人願供擔保，請准予宣告免為假執行。
二、陳述：
（一）查上訴人乙○○出生地為香港，所學所用皆為牙醫學，其對於台灣地區之社會
      經濟金融制度不熟悉，加以其不諳台灣地區法律，僅因自民國（下同）八十五
      年間起至八十八年九月十五日止，受僱於由王永哲醫師開設之「永安牙醫診所
      」，而其僱主王永哲醫師約於八十七年間即自知經濟出現問題，恐無清償之能
      力，但因需款孔急，在八十七年六月二十三日，利用其為上訴人之僱用人之身
      分，要求上訴人在未看到全部之約定書內容之情況下即於約定書上簽名，但上
      訴人並未在系爭借據上簽名，也都未在任何文件上蓋章，不必負保證責任。
（二）本件事件完全係訴外人王永哲與三信商業銀行股份有限公司融資放款部門暗中
      勾結所致，上訴人不必負保證責任。
（三）系爭借據上「連帶保證人」欄內「乙○○」三字之筆跡，與系爭「約定書」上
      「立約定書人」欄內「乙○○」三字之筆跡完全不同，並非同一人所為，系爭
      借據以及約定書上「乙○○」之印章，均係訴外人王永哲所蓋，上訴人乙○○
      不知情。
（四）上訴人於八十七年六月間婚姻出現問題，並於同年九月二十五日辦理離婚登記
      ，該段期間內，上訴人之心情複雜，不了解台灣金融業所謂「約定書」之意義
      與責任為何。
（五）九十二年六月二十七日，訴外人王永哲醫師出具切結書，載明：訴外人王永哲
      醫師在未讓上訴人與聞內容之情況下，誘使上訴人簽立系爭約定書；訴外人王
      永哲醫師未經上訴人同意，即在系爭借據「連帶保證人」欄內簽署上訴人之姓
      名，訴外人王永哲醫師並利用其平日代為保管受僱人即上訴人印章之機會，將
      上訴人之印章蓋於系爭借據「連帶保證人」欄內，上訴人並未授權訴外人王永
      哲醫師將印章蓋於系爭「借據」「連帶保證人」欄內，上訴人不必負保證責任
      。
（六）系爭約定書之性質只屬於一種「預定或約定」之預約，尚無本約之實質意函，
      被上訴人據以主張上訴人應就系爭債務負保證責任，請求上訴人給付系爭款項
      ，並非有據。
（七）系爭約定書，係屬定型化契約，其內容僅簡略約定「將來」發生之權利義務關
      係，明顯不平等由個人「服從」銀行機構，該約定書違反平等之條款應屬無效
      。
（八）上訴人未曾留存任何印章或印鑑與王永哲做為私行為使用，系爭借據上之印章
      係訴外人王永哲所偽刻，並連續數次將之蓋於約定書及借據上，上訴人一知悉
      即向被上訴人急切詢問並否認之。
三、證據：提出王永哲出具之切結書、書函、離職證明書各一件為證，另聲請訊問證
    人王永哲（現已改名王平安）、王淳熙。
乙、被上訴人方面：
一、聲明：求為判決：駁回對造之上訴。
二、陳述：除與原判決所載相同部分予以引用外，補述略稱：
（一）上訴人應負授權人責任：
    (1)上訴人確曾於八十七年六月二十三日，親自至被上訴人之營業處所，並本於自
      由意志與被上訴人簽定約定書，其簽名及留存印鑑印文之蓋印行為皆為上訴人
      自行為之；另上訴人於九十二年十月十四日上訴理由狀中亦自認系爭約定書上
      簽署為其親自所為無誤。
    (2)按上開約定書第九條所示：「凡持有貴社發給立約人之擔保物收據或保管證或
      立約人印鑑，前往貴社請求返還或更換擔保物及其有關文件者，均視為立約人
      之代理人，  貴社得准予返還或更換之。」另依特別條款第一條「立約人所保
      證之債務，如  貴社允許主債務人延期清償或分期清償，均毋須再徵求立約人
      之同意，立約人仍負全部債務之保證責任。」及第三條「立約人對  貴社所負
      之一切債務，其債權憑證及其他有關往來文件，悉憑留存印鑑辦理」所示，意
      即被上訴人對於持有其留存於與上訴人所蓋於約定書上之相同印鑑，至被上訴
      人於辦理相關授信及貸放業務時，已有「概括授權」之意思表示。今被上訴人
      之貸放承辦人員僅需核對借據上所蓋之印鑑是否與先前原留存於約定書上之印
      鑑是否相同，並無庸要求借款人或連帶保證人須親自到場簽名蓋章，即得為貸
      放之業務；故被上訴人基於上開約定書之規定及當時一般放款實務上之作業程
      序，以及訴外人王員當時之社會地位，自得信賴其為有權持有上訴人之印鑑而
      與被上訴人為借貸行為，被上訴人基此信賴所為之貸放，應受保護，亦當無疑
      問。
    (3)再查，上開約定書上各條款均經上訴人親自審閱無訛後簽章其上，被上訴人之
      對保承辦員簡俊杰亦曾於對保當時告知該印鑑對於被上訴人有關相關作業之重
      要性為何，並於當日作成上訴人之個人資料表後由其簽名蓋章，以為確認，今
      上訴人將系爭原留存印鑑交由王員持有，並於八十七年六月二十九日至被上訴
      人之營業處所辦理系爭借款相關事宜，被上訴人本上開約定書條款自當認為王
      員係已取得上訴人之授權。故上訴人以系爭借據非經其親自簽名及王員九十二
      年六月二十七日所為不實之切結書為由置辯，顯屬事後其等為規避上訴人對於
      系爭借款所應負擔之連帶保證責任所為卸責之詞，無足可採。
    (4)又王員其代理上訴人蓋章之法律效果依民法第三條第二項及同法第一百六十九
      條之規定自歸上訴人承受，今上訴人否認其同意為系爭借款之連帶保證人，應
      屬上訴人與訴外人「無權代理」之糾葛，與被上訴人無涉，被上訴人基於上開
      約定書所生之信賴利益應受優先保護。
  ２、上訴人應負連帶保證責任：
    (1)、上訴人於八十七年六月二十三日至被上訴人營業處所辦理對保相關作業時，
        並非僅單純在約定書上簽名蓋章，其亦在被上訴人之相關作業承辦人員之解
        說及詢問中作成徵信調查資料表及個人資料表；上訴人卻於上訴理由書狀中
        佯稱「不知情、不懂法、不明責任‧‧‧，也都未在任何文件上蓋章。」，
        諸等不實之陳述，皆為上訴人為混淆  鈞院正確之審判，實不足採。另依上
        訴人八十七年六月二十三日所簽立之約定書第一條「本約定書所稱一切債務
        ，係指立約人對  貴社所負之票據、借款、墊款、保證等債務及其他債務，
        並包括其利息、遲延利息、違約金、損害賠償及其他有關費用。」、第十條
        、第十二條及特別條款第一條及第三條之約定，上訴人自應擔任系爭借款之
        連帶保證責任，亦依法有據。
    (2)、次查，訴外人王員曾於九十二年十月二十二日向被上訴人表示：因其曾受上
        訴人之前妻之胞弟言語上之恐嚇及為顧及與上訴人雙方之情誼，使迫於無奈
        乃於九十二年六月二十七日在大千法律事務所中作成與事實真相有違之切結
        書乙份，同時王員亦懇請被上訴人對上訴人得法外通融，同意免除上訴人之
        連帶保證責任。又查，訴外人王員早已於八十九年七月六日更名為王平安，
        其對外文書之署名亦以王平安為之；然為何唯獨僅在上訴人提出之切結書上
        以原有之名字王永哲立據而非以王平安為之？故鈞院對上開切結書內容上之
        真偽性、是否真為訴外人王員出於自願所為真實無虛之自白切結，不得不應
        審慎詳加查證，以免為錯誤之認事用法。再依訴外人王員於八十八年九月十
        一日所撰寫之手信內容觀之，顯示上訴人早已知其有擔任系爭借款之連帶保
        證人，故上訴人於辦理系借款時早已明知擔任連帶保證人，並非如上訴人所
        言「不知本件借貸關係」。
    (3)、另，系爭借款於貸放期間發生延滯時，被上訴人亦曾於八十八年九月六日寄
        送催繳通知書予上訴人，該通知書亦已於八十八年九月八日由上訴人收受，
        其於收受上開催繳通知書後，亦均未向被上訴人提出異議或表示其非為本借
        款之連帶保證人或不知有此借款等事，足見上訴人並不否認擔任系爭借款之
        保證人。
（三）被上訴人係依據約定書第九條、第十條第二項而為請求。證人王永哲到庭證述
      ，上訴人乙○○有到場對保。
三、證據：除引用原審立證方法外，補提：上訴人乙○○之個人資料表及徵信調查資
    料表、訴外人王永哲更名證明及九十二年十月五日所呈之申請書、三信商業銀行
    催繳通知書及雙掛號回執聯（均為影本）各一件為證。並聲請訊問證人簡俊杰。
      理      由
一、被上訴人之前身為保證責任台中市第三信用合作社，該合作社已於民國（以下同
    ）八十八年一月一日起，奉准變更組織，更名為三信商業銀行股份有限公司（即
    被上訴人），有銀行營業執照、前台灣省政府財政廳八十七年十二月三十一日八
    七財二字第０九七七八七號函附卷可稽（見原審卷第十三、十四頁），依信用合
    作法第三十四條規定暨財政部八十五年十一月十一日台財融第八五五四九八二六
    號函解釋，其法人人格為同一，上訴人於原審以三信商業銀行股份有限公司為原
    告提起本訴，核無不合。
二、上訴人起訴主張：訴外人王永哲（現已改名為王平安，以下同）於八十七年六月
    二十九日，以上訴人乙○○為連帶保證人，向被上訴人借款新台幣（下同）二百
    萬元，約定利息按年利率百分之九點七五計算，採機動利率，按月攤還本息，約
    定九十年六月二十九日為借款到期日，其逾期清償在六個月以內部分，按上開利
    率百分之十，超過六個月以上部分，按上開利率百分之二十計付違約金，並約定
    如有一期本金或利息未付，即喪失期限利益，所有借款視為全部到期，詎主債務
    人王永哲自八十八年八月三十日起即未依約繳付本息，經被上訴人屢次催討，仍
    欠本金一百二十九萬零二百一十九元，及自八十八年八月三十日起至清償日止，
    按年息百分之九點六五計算之利息，自八十九年一月十一日起至清償日止，其逾
    期在六個月以內部分，按上開利率百分之十，逾期超過六個月以上部分，按上開
    利率百分之二十計付之違約金未清償等情，爰本於保證之法律關係，求為命上訴
    人給付一百二十九萬零二百一十九元，及自八十八年八月三十日起至清償日止，
    按年息百分之九點六五計算之利息，自八十九年一月十一日起至清償日止，其逾
    期在六個月以內部分，按上開利率百分之十，逾期超過六個月以上部分，按上開
    利率百分之二十計付之違約金之判決。
三、上訴人則以：主債務人王永哲向被上訴人借貸系爭款項時並未邀伊擔任借款之保
    證人，系爭約定書上「立約定書人」欄，以及系爭借據上「連帶保證人」欄內上
    訴人之署名係主債務人王永哲所偽簽，上訴人之印章係主債務人王永哲所蓋，上
    訴人並不知情，不必負保證責任等語，資為抗辯。
四、
（一）上訴人主張：訴外人王永哲於八十七年六月二十九日，以上訴人乙○○為連帶
      保證人，向被上訴人借款二百萬元，約定利息按年利率百分之九點七五計算，
      採機動利率，按月攤還本息，約定九十年六月二十九日為借款到期日，其逾期
      清償在六個月以內部分，按上開利率百分之十，超過六個月以上部分，按上開
      利率百分之二十計付違約金，並約定如有一期本金或利息未付，即喪失期限利
      益，所有借款視為全部到期，主債務人王永哲自八十八年八月三十日起即未依
      約繳付本息，經被上訴人屢次催討，仍欠本金一百二十九萬零二百一十九元，
      及自八十八年八月三十日起至清償日止，按年息百分之九點六五計算之利息，
      自八十九年一月十一日起至清償日止，其逾期在六個月以內部分，按上開利率
      百分之十，逾期超過六個月以上部分，按上開利率百分之二十計付之違約金未
      清償等情，業據被上訴人提出約定書、借據及放款帳卡明細單等件為證（見原
      審卷第九至十一頁）。上訴人於九十二年十月十四日所提之上訴理由狀亦陳稱
      ：「上訴人乙○○在未看全部之約定書內容上簽署姓名」等語（見本院卷第二
      十七頁），由此足見上訴人亦自認系爭約定書上簽署為其親自所為無誤。上訴
      人所舉證人王永哲亦於本院證稱：「我是高雄醫學院牙醫學系畢業，現在在做
      牙醫診所在宜蘭縣五結鄉○○○路二十六號，開五結牙醫診所，六十二年開始
      我在台北市○○路○段二十號開牙醫診所由我自己一個人開，八十年間開始僱
      用上訴人乙○○到我的診所服務，他也是牙醫師，在我診所駐診，他是我同一
      個母校畢業的學弟，他在我診所上班的時候，我沒有保管上訴人乙○○的印章
      ，薪水都是由銀行轉帳，我發薪水也沒有製作印領清冊，不必用上訴人乙○○
      的印章。（法官提示原審卷第九頁、第十一頁約定書），這是上訴人乙○○幫
      我作保的，八十七年六月間我在台北我開設的診所我對上訴人乙○○說，我要
      作信用貸款，要向被上訴人三信商業銀行股份有限公司信用貸款二百萬元，需
      要保證人，請上訴人乙○○幫我作保，上訴人乙○○答應了，我就把上訴人乙
      ○○在台北文山區○○街二十二巷十九號十五樓房子的所有權狀影本傳真給被
      上訴人三信商業銀行股份有限公司，被上訴人三信商業銀行股份有限公司告訴
      我這個人信用不錯，同意由上訴人乙○○擔任保證人，我就在八十七年六月間
      ，跟上訴人乙○○一起來台中被上訴人三信商業銀行股份有限公司中正路的營
      業地點對保，由被上訴人三信商業銀行股份有限公司的承辦人與上訴人乙○○
      去辦理對保手續，對保完了以後，我又跟上訴人乙○○一起坐車回台北，對保
      的時候我沒有拿上訴人乙○○的身分證或印章，（法官提示約定書）對保的時
      候，約定書上面「乙○○」三個字並不是我簽的，印章也不是我交給被上訴人
      三信商業銀行股份有限公司蓋的，當時我跟經理在講話約定書上面「乙○○」
      三個字怎麼簽的，我不知道，我沒有注意看，也不是我簽名的．．．．．．．
      ．．借據上面「乙○○」連帶保證人「乙○○」這三個字是我寫好的，借據是
      我在下來對保之前就由我寫好的，因為銀行的人告訴我說連帶保證人欄「乙○
      ○」可以由我來簽名，乙○○印章在對保的時候，蓋章就好了，所以我就先把
      借據寫好，交給被上訴人三信商業銀行股份有限公司在八十七年六月間，上訴
      人乙○○和我一起到被上訴人三信商業銀行股份有限公司公司對保的時候，由
      上訴人乙○○自己蓋上去的」等語（見本院卷第八十三至八十五頁）；又被上
      訴人所舉證人簡俊杰亦於本院證稱：「我是被上訴人三信商業銀行股份有限公
      司的職員。八十七年六月，我在被上訴人三信商業銀行股份有限公司中正分行
      擔任估價及徵信工作，本件是由我辦理對保的（法官提示第九頁至十一頁）約
      定書上面「乙○○」三個字是他（指上訴人）自己簽名的，至於印章部分因為
      有時候客戶把印章交給我們蓋，有時候由客戶自己蓋，不管是怎麼蓋都是在當
      事人面前為之」等語（見本院卷第八十七頁），由此等證詞，堪認主債務人王
      永哲向被上訴人借貸系爭款項前，事先確已徵得上訴人同意，邀同上訴人由台
      北共同搭車至台中被上訴人營業處所，由被上訴人公司職員對保無誤後，由上
      訴人在系爭約定書上簽名，並在約定書及系爭借據上蓋章。上訴人辯稱伊事先
      並不知情，並未為主債務人王永哲之保證人云云，顯不足採。
（二）系爭約定書第一條載稱：「本約定書所稱一切債務，係指立約人（指上訴人，
      以下同）對  貴社（指被上訴人之前身即台中市第三信用合作社，以下同）所
      負之票據、借款、墊款、保證等債務及其他債務，並包括其利息、遲延利息、
      違約金、損害賠償及其他有關費用」；約定書第九條：「凡持有貴社發給立約
      人之擔保物收據或保管證或立約人印鑑，前往貴社請求返還或更換擔保物及其
      有關文件者，均視為立約人之代理人，  貴社得准予返還或更換之」；另依約
      定書特別條款第一條：「立約人所保證之債務，如  貴社允許主債務人延期清
      償或分期清償，均毋須再徵求立約人之同意，立約人仍負全部債務之保證責任
      。」及第三條「立約人對  貴社所負之一切債務，其債權憑證及其他有關往來
      文件，悉憑留存印鑑辦理」，上述文句，其意即：被上訴人對於持有其留存於
      與上訴人所蓋於約定書上之相同印鑑者，至被上訴人辦理相關授信及貸放業務
      時，已有「概括授權」之意思表示。是被上訴人辦理貸放業務之承辦人員僅需
      核對借據上所蓋之印鑑是否與先前原留存於約定書上之印鑑相同，即得予辦理
      ，無庸要求借款人或連帶保證人須親自到場簽名蓋章，即得為貸放之業務；故
      被上訴人基於上開約定書之規定及當時一般放款實務上之作業程序，以及訴外
      人王員當時之社會地位，自得信賴其為有權持有上訴人之印鑑而與被上訴人為
      借貸行為，被上訴人基此信賴所為之貸放，自屬依約定書之行為，上訴人應就
      被上訴人貸放與主債務人王永哲之系爭借款負連帶保證責任。再參以：系爭借
      款於貸放期間發生延滯時，被上訴人亦曾於八十八年九月六日寄送催繳通知書
      予上訴人，該通知書亦已於八十八年九月八日由上訴人收受，有被上訴人所提
      之通知書及送達回執附卷可據（見本院卷第七十五、七十六頁），上訴人收受
      上開催繳通知書後，亦均未向被上訴人提出異議或表示其非為本借款之連帶保
      證人或不知有此借款等事實，於本件訴訟中就此事亦不為任何爭執，足見上訴
      人並不否認擔任系爭借款之保證人，自應就系爭借款負連帶清償責任。
（三）上訴人雖辯稱：伊於八十七年六月間婚姻出現問題，並於同年九月二十五日辦
      理離婚登記，該段期間內，上訴人之心情複雜，不了解台灣金融業所謂「約定
      書」之意義與責任為何等語。惟查系爭約定書僅一張，內容含特別條款僅十六
      條，以上訴人係牙醫，主債務人王永哲又已於邀同其南下台中前說明為其作保
      之情，上訴人當不難瞭解約定書之含義，縱令如上訴人所稱約定書簽立前伊與
      妻離婚，心情複雜，惟其既已知係為人作保，知其利害關係，衡情自必詳閱約
      定書之內容，是上訴人所辯伊不瞭解約定書內容不必負保證責任云云，自不足
      採。
（四）上訴人另辯稱：九十二年六月二十七日，訴外人王永哲醫師出具切結書，載明
      ：訴外人王永哲醫師在未讓上訴人與聞內容之情況下，誘使上訴人簽立系爭約
      定書；訴外人王永哲醫師未經上訴人同意，即在系爭借據「連帶保證人」欄內
      簽署上訴人之姓名，訴外人王永哲醫師並利用其平日代為保管受僱人即上訴人
      印章之機會，將上訴人之印章蓋於系爭借據「連帶保證人」欄內，上訴人並未
      授權訴外人王永哲醫師將印章蓋於系爭「借據」「連帶保證人」欄內，上訴人
      不必負保證責任等語。固據提出切結書一件為證（本院卷第三十四至三十六頁
      ），惟據書立切結書人王永哲於本院證稱：「這張切結書．．．．．．是我蓋
      章的不錯，因為在今年六月間上訴人乙○○打電話跟我說被上訴人三信商業銀
      行股份有限公司找他要負保証責任，要查封他的房子，他太太吵著要跟他離婚
      ，並說我以前曾經答應他不會讓他發生困擾不讓他負保証責任，我覺得很慚愧
      ，很對不起他，我說會慢慢想辦法還錢，他回答說不能再拖，因為銀行要查封
      他的房子，上訴人乙○○說他的律師表示要寫切結書才有用，叫他傳真這份切
      結書給我，我就從傳真機上列印切結書簽名寄回去，給上訴人乙○○，實際上
      切結書上寫的內容．．．．不實在」等語（本院卷第八十五頁）。是上訴人上
      述抗辯，顯非真實。
（五）上訴人復辯稱：系爭約定書之性質只屬於一種「預定或約定」之預約，尚無本
      約之實質意函，被上訴人據以主張上訴人應就系爭債務負保證責任，請求上訴
      人給付系爭款項，並非有據等語。查系爭約定書第一條載稱：「本約定書所稱
      一切債務，係指立約人（指上訴人）對  貴社（指被上訴人之前身即台中市第
      三信用合作社）所負之票據、借款、墊款、保證等債務及其他債務，並包括其
      利息、遲延利息、違約金、損害賠償及其他有關費用」，系爭約定書簽立後，
      上訴人又於系爭借據「連帶保證人」欄內蓋章，表示願對王永哲向被上訴人所
      借系爭款項負連帶保證責任之情，已如上述，自應依約定書負保證責任，是上
      訴人上述抗辯，亦非可採。
（六）上訴人再辯稱：系爭約定書，係屬定型化契約，其內容僅簡略約定「將來」發
      生之權利義務關係，明顯不平等由個人「服從」銀行機構，該約定書違反平等
      之條款應屬無效等語。惟系爭約定書僅一張，含特別條款僅十六條，內容非多
      ，簽立約定書之前不難詳閱其內容，且特約條款第四條亦載明立約人確已於合
      理期間內審閱約定書之全部條款內容，上訴人既係詳閱內容後始簽立約定書，
      若不同意其內容仍可不予簽立，縱約定書係事先印就之定型化契約，亦難認有
      對立約人顯失公平之情形，是上訴人上開抗辯，亦非可採。
（七）如上所述，上訴人確有於八十七年間主債務人即訴外人王永哲向被上訴人借貸
      二百萬元時，同意擔任系爭借款之保證人，親自在約定書上簽名，經被上訴人
      之承辦人對保以後，在約定書上蓋章，並在借據上蓋章等情，已如上述，上訴
      人請求鑑定印章是否真正，顯無必要，併予鈙明。
五、綜上所述，主債務人王永哲向被上訴人借貸系爭款項時，上訴人確有擔任連帶保
    證人，玆該筆借款仍有系爭數額未清償，則被上訴人本於保證之法律關係，請求
    上訴人給付系爭款項，洵屬正當，原審為上訴人敗訴之判決，並酌定相當擔保金
    額為假執行之宣告，核無不合，上訴論旨，指摘原判決失當，求予廢棄，非有理
    由，應予駁回。
六、本件事證已臻明確，兩造其餘攻擊防禦方法及舉證，核於判決結果無影響，爰不
    逐一論述，附此敘明。
七、據上論結：本件上訴為無理由，依民事訴訟法第四百四十九條第一項、第七十八
    條，判決如主文。
中      華      民      國    九十二    年     十一     月    二十八    日
~B1民事第五庭審判長法  官  陳滿賢
~B2                法  官  朱  樑
~B3                法  官  邱森樟
右為正本係照原本作成。
不得上訴。
~B                書記官  粘銘環
中      華      民      國    九十二    年     十二     月      二      日
                                                                        Ｈ


司法院資訊處製作；財團法人民間司法改革基金會備份。
